【裁判字號】    89,再易,4
【裁判日期】    900614
【裁判案由】    確認通行權存在
【裁判全文】
臺灣雲林地方法院民事裁定  八十九年度再易字第四號
    再審聲請人  乙○○
    再審相對人  甲○○
右當事人間請求確認通行權存在事件，再審聲請人對於中華民國八十八年十二月二十
二日本院民事庭八十七年度再易字第十五號確定裁定提起聲請再審（聲請人誤載為再
審之訴），本院裁定如左：
    主      文
本院民國八十八年十二月二十二日八十七年度再易字第十五號確定裁定廢棄。
再審程序費用由再審相對人負擔。
    事      實
甲、再審聲請人方面：
一、聲明：
  （一）將台灣雲林地方法院八十七年度再易字第十五號裁定予以廢棄。
  （二）將台灣雲林地方法院八十七年度再易字第十五號判決，移送上訴審法院審
      理。
二、陳述：
    再審之訴，依民事訴訟法第五百零五條規定，其程序雖準用關於各該審級訴訟程
    序，惟其仍為新訴，是法院就訴訟費用之徵收，仍應依民事訴訟費用法第二、四
    條之規定核定，詎再審原告於八十七年十月六日提起再審之訴時，即請求再審法
    院依鑑定結果，核計訴訟標的之價額，惟再審法院未為此核定，直至以八十七年
    度再易字第十五號判決駁回再審之訴，再審原告就該判決提起上訴後，始裁定補
    繳裁判費，然原再審法院未依鑑定結果核定裁判費，顯然違背民事訴訟費用法第
    四條之規定。又八十七年度再易字第十五號判決書正本，既明載「本件得上訴」
    ，可見原再審法院亦認本件再審判決之案件，係得上訴第三審之簡易訴訟案件，
    今八十七年度再易字第十五號裁定，反對八十七年度再易字第十五號判決書之記
    載，亦明顯違背該判決之效力，其適用法規顯有錯誤，是原審確定裁定之適用法
    規，難謂無誤。
乙、再審相對人方面：再審相對人經本院通知於七日內就本件再審之聲請提出答辯，
    然迄今仍未提出書狀，作何聲明或陳述。
    理      由
一、按裁定已經確定，而有第四百九十六條第一項或第四百九十七條之情形者，得準
    用本編之規定，聲請再審。又有左列各款情形之一者，得以再審之訴對於確定終
    局判決聲明不服。但當事人已依上訴主張其事由或知其事由而不為主張者，不在
    此限：一、適用法規顯有錯誤者。民事訴訟法第五百零七條、四百九十六條第一
    款分別定有明文。所謂適用法規顯有錯誤，係指確定判決違背法規或現存判例解
    釋而言。再按民法第七百八十七條第一項所定之通行權，其主要目的不僅在調和
    土地所有人間之利害關係，且在充分發揮袋地之經濟效用，以促進物盡其用之社
    會整體利益。是鄰地通行權之行使，在土地所有人方面，為其所有權之擴張，而
    在鄰地所有方面，其所有權則因而受限制，從而鄰地通行權訴訟標的之價額，如
    主張通行權之人為原告，應以其土地因通行鄰地所增價額為準；如否認通行權之
    人為原告，則以其土地因被通行所減價額為準，此觀民事訴訟費用法第九條規定
    之法意自明，最高法院七十八年度台抗字第三五五號判例可資參照。
二、經查，本件再審相對人甲○○於本院北港簡易庭八十六年度港簡字第九七號起訴
    主張之訴訟標的為通行權，依民事訴訟費用法第四條第二項規定，無交易價額者
    ，以其就訴訟標的所有之利益為準，雖該簡易庭以再審相對人甲○○主張開設通
    行權後，渠可得增加之利益為新臺幣（下同）三萬元，並以再審聲請人乙○○於
    該審不爭執為由，遽以核定本事件之訴訟標的價額為三萬元，然於上訴審（即本
    院八十六年度簡上字第八六號）審理程序中，因再審聲請人乙○○爭執本件訴訟
    標的價額，並要求送鑑定，經該審囑託華聲企業發展鑑定顧問股份有限公司鑑定
    結果，認為如依再審相對人甲○○主張開設三米寬合計三十平方公尺之範圍容忍
    其通行者，可得增加利益為一百十六萬七千九百五十三元，有該公司報告書一份
    附於上揭民事卷可稽，揆之前揭最高法院七十八年度台抗字第三五五號判例可知
    ，本件訴訟標的價額應為一百十六萬七千九百五十三元。又有關再審之訴，形式
    上雖為訴之一種，實質上則為前訴訟之再開或續行，故關於訴訟標的之價額，仍
    應以前訴訟程序起訴時之價額為準，是本件再審之訴（八十七年度再易字第十五
    號）之訴訟標的價額亦為一百十六萬七千九百五十三元，則據民事訴訟法第五百
    零五條準用同法第四百三十六條之二第一項規定可知，再審聲請人就本院八十八
    年十一月五日八十七年度再易字第十五號民事判決自僅得以其適用法規顯有錯誤
    為由提起上訴，然原確定裁定卻以：「本件訴訟標的價額，依據本事件原來起訴
    時，系爭土地地價每平方公尺為新台幣二千元，而再審原告（按為乙○○）所爭
    執之面積，據原確定判決（八十六年度簡上字第八六號）係認定為三十平方公尺
    ，則其上訴所得受之利益，應核定為新台幣六萬元．．」為由，而認本件屬不得
    對該簡易訴訟程序之第二審裁判提起上訴或抗告之事件，並駁回再審聲請人之上
    訴，其適用法規顯有違背最高法院七十八年度台抗字第三五五號判例，自有未洽
    。再審意旨就此部分指摘原確定裁定不當，求予廢棄，為有理由，應予准許。
三、至有關再審聲請人請求將台灣雲林地方法院八十七年度再易字第十五號判決，移
    送上訴審法院審理部分，因本裁定亦屬民事訴訟法第四百三十六條之三第一項規
    定有限制得上訴之裁判，嗣本裁定確定後，本院再視本件再審聲請人就本院八十
    八年十一月五日八十七年度再易字第十五號判決所提之上訴理由是否合乎同法第
    四百三十六條之二第一項、第四百三十六條之三第一、二項之規定，而另為適法
    之處理，附此敘明。
四、據上論結，本件再審之聲請為有理由，依民事訴訟法第五百零七條、第五百零五
    條、第四百三十六條之一第三項、第四百五十條、第七十八條，裁定如主文。
中      華      民      國    九十    年      六      月      十四      日
                                  臺灣雲林地方法院民事庭
~B審判長法官  陳宏卿
~B法      官  陳婉玉
~B法      官  陳秋如
右為正本係照原本作成。
如不服本裁定，應於本裁定送達後十日之內，僅得以裁定適用法規顯有錯誤為理由，
向本院提出抗告狀（需附繕本），經本院許可後（其許可以訴訟事件所涉及之法律見
解具有原則上之重要性者為限，始能依法許可），逕送最高法院。
中      華      民      國    九十    年      六      月      十四      日
~B法院書記官  廖錦棟


司法院資訊處製作；財團法人民間司法改革基金會備份。
